臺灣高等法院高雄分院民事判決　　　　　99年度家上字第51號
上　訴　人　曾蘇秋馨
訴訟代理人　林祈福律師
被上訴人　　曾煌珠
訴訟代理人　林春華律師
上列當事人間請求離婚等事件，上訴人對於民國99年6 月30日臺
灣高雄地方法院99年度婚字第43號第一審判決提起上訴，本院於
100年4月13日言詞辯論終結，判決如下：
    主  文
上訴駁回。
第二審訴訟費用由上訴人負擔。
    事實及理由
一、被上訴人起訴主張：兩造於民國65年1 月間結婚，被上訴人
    於63年3 月27日入伍服役，至65年3 月26日退伍。兩造結婚
    係在65年1 月間，結婚當時被上訴人是在服役期間，被上訴
    人只是請一般休假，並未向部隊報備及申請就私下結婚，依
    當時有效之戡亂時期軍人婚姻條例第3 條第1 項第3 款規定
    ，應徵入營服役未屆滿義務役期者不得結婚；又該條例第12
    條第1 項復規定，軍人違反第3 條至第7 條規定而結婚者，
    其結婚無效。故兩造前述婚姻為自始無效，然兩造戶籍登記
    上仍有配偶關係之不明確，致被上訴人私法上之地位有受侵
    害之危險，而有以確認婚姻無效判決除去此不明確之法律關
    係之必要。又倘認兩造婚姻有效，惟兩造在65年間結婚，婚
    姻關係存續期間育有3 名子女，72年間上訴人生下小女後未
    滿月即拋下被上訴人及小女，搬回臺南娘家居住迄今26年有
    餘，均未履行與被上訴人同居之義務，兩造26年來未曾聯絡
    ，3 名子女僅有兒子國中及大女兒國小階段在上訴人娘家居
    住6 年，其餘均由被上訴人扶養長大，上訴人未盡妻子及母
    親之責任，顯屬惡意遺棄，且兩造婚姻已生破綻而可歸責於
    上訴人之事由，擇一請求判決離婚等情，爰依當時有效之戡
    亂時期軍人婚姻條例第3 條第1 項第3 款、第12條，及民法
    第1052條第1 項第5 款、第2 項規定，以先位聲明，求為確
    認兩造間之婚姻無效，並以備位聲明，求為准被上訴人與上
    訴人離婚之判決。
二、上訴人則以：兩造結婚係在被上訴人65年3 月26日退伍之後
    ，兩造婚姻應屬有效。又兩造子女年幼時，被上訴人一直搞
    婚外情，上訴人才回娘家，73年間被上訴人與訴外人李宛靜
    住一起，還把鎖換掉，不願讓上訴人及小孩進去，被上訴人
    至今外遇對象仍一個換一個，因被上訴人之外遇對象要求被
    上訴人與上訴人離婚，被上訴人才提起離婚訴訟等語，資為
    抗辯。
三、原審判決確認被上訴人與上訴人間之婚姻無效，上訴人不服
    提起上訴，其上訴聲明：(一)原判決廢棄。(二)被上訴人在第一
    審之訴駁回。(三)第一、二審訴訟費用由被上訴人負擔。被上
    訴人則答辯聲明：(一)上訴駁回。(二)第二審訴訟費用由上訴人
    負擔。
四、兩造不爭執事項：
  (一)被上訴人係於63年3 月27日入伍服役，於65年3 月26日退伍
    。
  (二)兩造於65年3 月30日向臺南縣將軍鄉戶政事務所申請結婚登
    記，申請書上記載結婚日期為65年3 月22日，被上訴人戶籍
    謄本記載被上訴人於65年3 月22日與上訴人結婚。
  (三)兩造育有3 名子女均已成年。
五、兩造爭執事項：(一)被上訴人先位之訴，依當時有效之戡亂時
    期軍人婚姻條例第3 條第1 項第3 款、第12條規定，請求確
    認兩造間之婚姻無效，是否有理由？(二)被上訴人備位之訴，
    依民法第1052條第1 項第5 款、第2 項規定，請求准被上訴
    人與上訴人離婚，是否有理由？本院判斷如下：
六、被上訴人先位之訴，依當時有效之戡亂時期軍人婚姻條例第
    3 條第1 項第3 款、第12條規定，請求確認兩造間之婚姻無
    效，是否有理由？
  (一)按確認之訴非原告有即受確認判決之法律上利益者，不得提
    起。所謂即受確認判決之法律上利益，係指法律關係之存否
    不明確，原告主觀上認其在法律上之地位有不安之狀態存在
    ，且此種不安之狀態，能以確認判決將之除去者而言，若縱
    經法院判決確認，亦不能除去其不安之狀態者，即難認有受
    確認判決之法律上利益（最高法院52年台上字第1240號判例
    參照）。本件被上訴人（即原審原告）主張兩造結婚係在被
    上訴人服役期間，未經國防部特准，因違反當時有效之戡亂
    時期軍人婚姻條例第3 條第1 項第3 款規定，依同條例第12
    條第1 項之規定，兩造之婚姻應屬無效等語，上訴人則抗辯
    兩造結婚是在被上訴人65年3 月26日退伍之後，兩造婚姻應
    屬有效，則兩造婚姻有否因違反當時有效之戡亂時期軍人婚
    姻條例第3 條第1 項第3 款之規定而無效既有爭執，依上說
    明，被上訴人自得提起本件確認兩造婚姻無效之訴。
  (二)被上訴人主張：兩造係於65年1 月間結婚，並經上訴人自認
    ，且在原審亦列為不爭執事項，不同意上訴人撤銷自認云云
    。上訴人則辯稱兩造係在被上訴人65年3 月26日退伍之後才
    結婚，並舉證人曾李緞為證。按民事訴訟法第280 條第1 項
    所規定者，乃當事人對於他造主張之事實，於言詞辯論時不
    爭執，視同自認，此乃法律擬制之自認，因本無自認行為，
    原不生撤銷自認之問題，自應許當事人在第二審言詞辯論終
    結前，得隨時為追復爭執之陳述，使之失其效力（最高法院
    99年度台抗字第313 號裁定意旨參照）。況關於訴訟上自認
    及不爭執事實之效力之規定，在婚姻無效或確認婚姻成立或
    不成立之訴，於婚姻無效或不成立之原因、事實，不適用之
    ，觀之民事訴訟法第574 條第2 項規定自明。本件兩造在原
    審於99年4 月6 日言詞辯論期日時，就「兩造在65年1 月份
    結婚」等語，雖表示無爭執（原審卷第76頁），惟上訴人上
    訴本院，主張兩造結婚是在被上訴人65年3 月26日退伍之後
    ，依上說明，上訴人對於上開不爭執事項已有爭執，自不受
    該不爭執事項之拘束。被上訴人抗辯上訴人已自認兩造在65
    年1 月份結婚，且在原審亦列為不爭執事項，不同意上訴人
    撤銷自認云云，尚屬誤會，自無可採。次查，被上訴人主張
    兩造係於65年1 月間結婚云云，證人曾煌益亦證稱：兩造在
    65年1 月20幾號結婚云云，惟查證人曾煌益係被上訴人之弟
    ，其證詞難免偏頗，已難採信，且其證稱兩造結婚日期，核
    與被上訴人戶籍謄本明白記載被上訴人於65年3 月22日與上
    訴人結婚（原審卷第69頁），明顯不符，其證詞自無可採。
    此外，被上訴人又不能舉證以實其說，是被上訴人主張兩造
    係於65年1 月間結婚云云，不足採信。本院衡酌被上訴人戶
    籍謄本既明白記載被上訴人於65年3 月22日與上訴人結婚，
    有上開戶籍謄本為證，而參之卷附結婚登記申請書（原審卷
    第83頁），兩造於65年3 月30日向臺南縣將軍鄉戶政事務所
    申請結婚登記時，衡情兩造剛結婚不久，對結婚日期理應記
    憶清晰不致記憶錯誤而誤寫結婚日期，是以堪認兩造在該申
    請書上記載結婚日期65年3 月22日係屬正確，亦足證兩造係
    在65年3 月22日結婚。上訴人雖辯稱：兩造係在被上訴人65
    年3 月26日退伍之後才結婚云云，並舉證人曾李緞為證。惟
    查證人曾李緞固證稱：伊係兩造媒人，只記得兩造於65年3
    月底結婚，至於月底哪一天因時間久了忘記了，不知道被上
    訴人結婚時是否已經退伍等語（本院卷第38、62頁），證人
    曾李緞既不能確切證明兩造結婚之日期，亦不能證明被上訴
    人是否在退伍之後結婚，其上開證詞尚不足為上訴人有利之
    認定。而按諸常情，倘兩造係在被上訴人65年3 月26日退伍
    之後結婚，與兩造於65年3 月30日向戶政事務所申請結婚登
    記，相距不過數日，兩造焉有可能在結婚登記申請書上誤載
    結婚日期為65年3 月22日之理。上訴人所辯兩造在被上訴人
    65年3 月26日退伍之後才結婚云云，並無證據以實其說，自
    無可採。
  (三)本件兩造係於65年3 月22日結婚已如前述，而被上訴人係於
    63年3 月27日入伍服役，65年3 月26日退伍，此有退伍證明
    書可稽（原審卷第68頁），足見兩造係在被上訴人服役期間
    結婚。而依當時有效之戡亂時期軍人婚姻條例第3 條第1項
    第3 款規定，軍人應徵入營服役未屆滿義務役期者，不得結
    婚；同條第2 項規定，具有特殊情形，經國防部特准者，得
    不受不得結婚之限制；但同條例第5 條則規定：軍人之結婚
    ，應於1 個月前繕具結婚報告表，報請核准後行之。軍人結
    婚如違反上開規定，依同條例第12條第1 項規定，其結婚無
    效。查兩造結婚事前並未申報主管長官核准，有台南縣後備
    指揮部99年6 月14日後南縣動字第0990002446號函覆稱：查
    無被上訴人辦理結婚相關資料等語足憑（原審卷第99頁）。
    是以，兩造婚姻違反當時有效之戡亂時期軍人婚姻條例第3
    條第1 項第3 款、第5 條規定，應可認定。至上開戡亂時期
    軍人婚姻條例，嗣於81年7 月17日修正公布為軍人婚姻條例
    ，雖將服義務役現役軍人不得結婚之規定刪除，並將軍人未
    經長官核准之結婚之效果，改為行政責任之處分，然因無效
    之法律行為，係當然、自始與絕對無效。本件兩造因違反當
    時有效之戡亂時期軍人婚姻條例上開規定，依同條例第12條
    規定，兩造間之婚姻無效，乃為當時確定之法律效果，不因
    其後法律修正而使原無效之法律行為成為有效，併此敘明。
七、被上訴人先位之訴依當時有效之戡亂時期軍人婚姻條例第3
    條第1 項第3 款、第12條規定，請求確認兩造間之婚姻無效
    ，既為有理由而獲勝訴判決，則其備位之訴依民法第1052條
    第1 項第5 款、第2 項規定，請求准被上訴人與上訴人離婚
    ，即不再論究。
八、綜上所述，原審為被上訴人先位之訴勝訴之判決，並不再論
    究被上訴人備位之訴，經核並無不合。上訴意旨，指摘原判
    決不當，求予廢棄改判，為無理由，應予駁回。
九、據上論結，本件上訴為無理由，依民事訴訟法第449 條第1
    項、第78條，判決如主文。
中    華    民    國    100   年    4     月    27    日
                              家事法庭
                                  審判長法官  蔡明宛
                                  法      官  魏式璧
                                  法      官  曾錦昌
以上正本證明與原本無異。
如對本判決上訴，須於判決送達後20日內向本院提出上訴狀，其
未表明上訴理由者，應於上訴後20日內向本院提出上訴理由書（
均須按他造當事人之人數附繕本）。上訴時應提出委任律師或具
有律師資格之人之委任狀，並依附註條文規定辦理。如委任律師
提起上訴者，應一併繳納上訴審裁判費。
中    華    民    國    100   年    4     月    27    日
                                  書  記  官  黎  珍
附註：
民事訴訟法第466 條之1 ：
對於第二審判決上訴，上訴人應委任律師為訴訟代理人，但上訴
人或其法定代理人具有律師資格者，不在此限。
上訴人之配偶、三親等內之血親、二親等內之姻親，或上訴人為
法人、中央或地方機關時，其所屬專任人員具有律師資格並經法
院認適當者，亦得為第三審訴訟代理人。
第1 項但書及第2 項情形，應於提起上訴或委任時釋明之。